【裁判字號】    96,保險簡上,1
【裁判日期】    970430
【裁判案由】    損害賠償
【裁判全文】
臺灣彰化地方法院民事判決  96年度保險簡上字第1號
上  訴  人  統聯汽車客運股份有限公司
法定代理人  甲○○
訴訟代理人  丁○○
視同上訴人  丙○○
被 上訴 人  乙○○○保險股份有限公司
法定代理人  綿村惇
訴訟代理人  戊○○
上列當事人間請求損害賠償事件，上訴人對於民國96年2月6日本
院彰化簡易庭95年度彰保險簡字第10號第一審判決提起上訴，本
院於民國97年4月22日言詞辯論終結，茲判決如下：
    主      文
上訴駁回。
第二審訴訟費用由上訴人及視同上訴人連帶負擔。
    事實及理由
壹、程序方面：
一、本件上訴人統聯汽車客運股份有限公司（以下簡稱上訴人或
    統聯公司）不服原判決，提起上訴，因本件訴訟標的對於共
    同訴訟人丙○○必須合一確定，依民事訴訟法第56條第1款
    規定，上訴人提起上訴之效力及於丙○○（以下簡稱視同上
    訴人或丙○○），合先敘明。
二、本件被上訴人經合法通知，未於言詞辯論期日到場，核無民
    事訴訟法第386條所列各款情形，爰依上訴人及視同上訴人
    之聲請，由其一造辯論而為判決。
貳、實體方面：
一、被上訴人主張：
  (一)視同上訴人駕駛上訴人所有車牌號碼932-FE營業大客車（以
    下簡稱甲車），於民國95年2月18日上午7時13分左右，行經
    國道1號高速公路南下車道202公里處時，因變換車道不慎，
    致撞及被上訴人所承保被保險人陳月嬌（以下簡稱被保險人
    ）所有而由其本人駕駛同向之車牌號碼2766-MS自用小客貨
    車（以下簡稱乙車），造成乙車毀損（以下簡稱系爭車禍）
    。被上訴人已依保險契約賠付被保險人新台幣（下同）修理
    工資68,4 50元及零件費用91,750元，合計160,200元。系爭
    車禍損害肇因於視同上訴人駕駛不當所致，上訴人為視同上
    訴人之僱用人，依法應負連帶賠償責任。是依保險法第53條
    規定，被上訴人取得被保險人對於上訴人之損害賠償請求權
    ，爰於原審起訴請求上訴人及視同上訴人應連帶給付被上訴
    人160,20 0元，及自起訴狀繕本送達上訴人及視同上訴人之
    翌日起至清償日止，按年息百分之5計算之利息。
  (二)系爭車禍依據警方初步報告，認係因視同上訴人駕駛甲車變
    換車道不當，致乙車閃避不及所致。雖然係由視同上訴人通
    知警方，惟不能證明乙車駕駛應負肇事責任。又兩車行駛在
    不同車道，毋庸保持安全距離。再者，甲車行駛在前，乙車
    行駛在後，撞擊點在甲車左後方，乙車右前方，顯然係甲車
    變換車道不當所致。
  (三)系爭車禍肇事原因既經兩造合意由逢甲大學鑑定，兩造應同
    受其鑑定結論之拘束。至於被保險人於系爭車禍發生後先行
    駛離現場，乃因乙車車內有3名小孩受傷，所以不可能有肇
    事逃逸情形。
  (四)上訴人及視同上訴人既有不法侵害被保險人乙車受損行為，
    被上訴人本於保險法第53條規定，自得代位被保險人對於上
    訴人及視同上訴人之損害賠償請求權。原審因認上訴人及視
    同上訴人應負連帶賠償責任，自無不當，故聲明請求駁回上
    訴等語。
二、上訴人及視同上訴人辯稱：
  (一)被上訴人自始至終未提出系爭車禍報案相關證據，則乙車受
    損是否為系爭車禍造成？或自肇事第一現場行駛至收費站途
    中因其他事由所致？以及乙車撞擊受損情形是否因繼續行駛
    或其他事由，致損害擴大？範圍如何？上訴人均存疑。又被
    上訴人並未說明乙車修理費是否必要合理？上訴人均否認估
    價單形式及內容之真正。再者，被上訴人先前以存證信函要
    求賠償乙車修理費用金額係20萬元，但起訴後卻請求不同金
    額，顯有不實情形。況且，系爭車禍發生後，乃視同上訴人
    委由甲車乘客己○○報案，通報警方將乙車攔下。再加以，
    被上訴人不能證明乙車行駛在中間車道，亦無法舉證甲車有
    何變換車道不當等情。是以，上訴人及視同上訴人毋庸負損
    害賠償責任，爰於原審請求駁回被上訴人在第一審之訴。
  (二)原審法院僅以依職權所調取警方資料，及甲、乙兩車均有受
    損，遂認乙車受損原因乃系爭車禍所致。顯然疏未審究被保
    險人已違反保護他人之法律，即道路交通管理處罰條例第62
    條第5項規定，應推定有過失。又被保險人所駕駛乙車究係
    正常駛入員林收費站，或拋錨在收費站中間，被保險人前後
    陳述不一，原審竟以其陳述採為判決基礎，有違證據法則。
    另外，原審法院查核系爭車禍報案紀錄光碟，本於自由心證
    判斷肇事原因，惟其所為判斷內容與應證事實二者間之關聯
    性，已悖於經驗法則，自屬判決違背法令。
  (三)法院依自由心證判斷事實之真偽，應受論理法則及經驗法則
    之拘束。參以交通事故過失責任之歸屬，本非一般人所知悉
    之普通法則，而係專門職業、科學上或技術上之特殊法則。
    況且，系爭車禍並無肇事現場圖，原審法院僅憑兩造車損照
    片，即推論雙方肇事責任各百分之50，尚嫌率斷。
  (四)逢甲大學鑑定報告並不實在，因甲車左方車角未受損。系爭
    車禍肇事原因係因乙車未保持安全距離，因而撞及甲車所致
    ，甲車並無肇事責任，毋庸負損害賠償責任。
  (五)綜上所述，上訴人及視同上訴人並無侵權行為。原審不察，
    竟判決命上訴人及視同上訴人應連帶給付被上訴人78,690元
    及自95年8月12日起至清償日止，按年息百分之計算之法定
    遲延利息，顯有違誤。爰請求廢棄原判決不利於上訴人及視
    同上訴人之部分，前開廢棄部分，被上訴人在第一審之訴駁
    回等語。
三、原審判決駁回被上訴人請求上訴人及視同上訴人應連帶給付
    81,510元，及自起訴狀繕本送達上訴人及視同上訴人之翌日
    起至清償日止，按年息百分之5計算之利息部分。被上訴人
    就此敗訴部分，未提起上訴，已確定。
四、兩造不爭執事項：
  (一)視同上訴人受僱於上訴人，擔任營業用大客車司機工作。
  (二)視同上訴人於95年2月18日上午7時13分左右駕駛上訴人所有
    甲車，行經國道1號高速公路南下車道202公里處，與被上訴
    人所承保之被保險人所駕駛同向其所有乙車，發生碰撞。甲
    車在前，乙車在後。系爭車禍係由視同上訴人委由甲車乘客
    己○○報警，乙車先行駛離肇事第一現場，甲車隨後駛離。
    甲、乙兩車均有毀損，但肇事原因是否為系爭車禍，兩造有
    爭執。
  (三)甲車車損部分，業經本院彰化簡易庭95年度彰小字第808 號
    民事確定判決（二審案號：本院96年度小上字第15號民事裁
    定），判令被保險人應賠償上訴人18,842元，及自95年6月9
    日起至清償日止，按年息百分之5計算之利息。該確定判決
    理由認定甲、乙兩車駕駛即視同上訴人及被保險人之肇事責
    任各半。
  (四)鑑定人逢甲大學係上訴人所推薦，嗣後亦經被上訴人同意由
    其鑑定。
  (五)甲車原本行駛在外側車道，有無變換至中間車道則有爭執。
  (六)甲車乘客己○○於系爭車禍發生時正在睡覺，故未目睹詳細
    肇事情況。
五、兩造爭執事項：
  (一)甲、乙車行駛中有無變換車道？
  (二)乙車行駛在中間或外側車道？
  (三)乙車有無保持安全距離？
  (四)甲車左後方車角有無遭撞擊？
  (五)乙車車損是否為系爭車禍所致？損害額？
  (六)甲、乙車駕駛即視同上訴人及被保險人之肇事責任歸屬？
  (七)本院前開民事確定判決認定甲、乙車駕駛肇事責任各半之爭
    點，於本件有無拘束力？
  (八)視同上訴人委請甲車乘客己○○先行報警，及乙車先行駛離
    肇事第一現場，有無影響肇事責任歸屬之認定？
六、經查：視同上訴人於95年2月18日在國道警察局第三警察隊
    員林分隊警詢時陳稱：「肇事前行駛（國道1號高速公路）
    南向外側車道，在上述時地我所駕駛（指甲車）車尾有異聲
    ，‧‧‧發現2677-MS小車車頭受損，經判斷是此部車撞及
    我車車尾而肇事。」等語（原審卷第39頁參照），被保險人
    於95年2月18日在國道警察局第三警察隊員林分隊警詢時則
    陳稱：「（乙車）由北往南行駛，（行駛於）中線車道，行
    經該肇事路段，我行駛在中線車道，外側車道乙部932-FE號
    客運車，該車原本行駛外側車道，沒有打方向燈，突然變換
    車道至中線車道，車子尚未進入車道前，我車來不及（煞車
    ），就撞擊932-FE號客運車左側後車尾保險桿而肇事。」等
    語（原審卷第40頁參照），處理本件車禍之員警即國道警察
    局第三警察隊員林分隊小隊長李旺錫、警員許祐賓於原審審
    理時均證稱：「雙方所講的肇事經過均如警訊（詢）筆錄所
    言‧‧‧因為我們沒有看到現場，只能就撞及的部位作初步
    評估‧‧‧受損照片（指警詢筆錄所附照片，原審卷第32頁
    、第33頁、第34頁、第41頁參照）是對的（原審卷第72頁、
    第73頁參照）。」等語。準此相關駕駛陳述及處理系爭車禍
    員警之證詞，可知甲、乙兩車於上開時地確有發生撞擊，撞
    擊部位各為甲車左後方車尾部分、乙車右前方車頭部分，核
    與附於原審卷車損照片完全合。是以，上訴人及視同上訴
    人辯稱：乙車受損未必系爭車禍所致，或自肇事地點行駛至
    收費站途中因其他事由所致，或乙車繼續行駛，或其他事由
    致生損害擴大，及甲車左後方車角未遭撞擊各情，顯係其主
    觀臆測或推卸之詞，核與前開事證不符，不足採信。換言之
    ，被上訴人主張甲、乙兩車於上開時地發生撞擊，致乙車右
    前方車頭受損，即非無據，堪予採認。
七、次查：本件車禍經國道警察局第三警察隊員林分隊初步研判
    係甲車變換車道不當，致乙車閃避不及撞及甲車而肇事，此
    情有該分隊所製作道路交通事故現場圖影本附於原卷可參（
    原卷第36頁參照）。此肇事原因研判意見，核與鑑定人即逢
    甲大學所鑑定結論：「肇事因素分析：根據民事簡易第二審
    卷宗照片顯示，係陳月嬌車之前車頭撞擊丙○○所駕駛之大
    客車後左方位置，如圖一、二所示；由圖二可發現，丙○○
    車之排氣管向右側彎曲，根據車輛之撞擊位置研判撞擊位置
    如下：根據陳車（即乙車）車損狀況，右前車燈未破裂，由
    圖一、圖二之1點處代表陳車前保險桿撞擊統聯客運（甲車
    ）左後保險桿凹陷之相對位置，由圖一、圖二之2點位置代
    表陳車保險桿撞擊統聯客運（甲車）排氣管之相對位置，故
    繪製圖三兩車碰撞位置，至於兩車是否於車道中或有壓線之
    情形，因無散落物及煞車痕等相關證物，故無法研判。若如
    圖三所示係為孫車變換車道不當，以致陳車反應不及撞擊孫
    車。綜合研判，孫車變換車道不當致陳車追撞為肇事原因。
    」（參卷附逢甲大學96年12月19日逢建字第0960064354號函
    檢附車輛行車事故鑑定研究中心96年12月10日行車事故鑑定
    報告書）完全相符。按基於民事訴訟之辯論主義與處分權主
    義，及適用誠實信用原則及訴訟契約法理，當事人就爭執事
    項，已協議或推薦由特定鑑定機關或團體或其他專業人士為
    鑑定者，該鑑定結果，除經兩造同意不採取或顯有違法失當
    情形外，兩造應受其拘束，法院亦不宜摒棄鑑定結果不採，
    另為事實認定。系爭車禍肇事原因之鑑定人逢甲大學，乃上
    訴人所推薦（上訴人96年5月28日陳報狀參照），復經被上
    訴人同意由其鑑定（本院96年7月18日準備程序筆錄參照）
    。是以，該鑑定人鑑定結果，除有違法或失當等情形外，兩
    造均應受其拘束，不得事後任意翻異。上訴人及視同上訴人
    雖辯稱逢甲大學鑑定結論不可採，但未據具體說明該鑑定結
    論有何違法或不當等情形，自難採認。據此，上訴人及視同
    上訴人辯稱：甲車左後車角未撞擊，甲車未超車及變換車道
    ，及乙車未保持安全距離變換車道致撞及甲車各情，均與事
    實不符，不足採信。至於系爭車禍係由何人先報警處理，或
    何駕駛或何車輛先駛離肇事第一現場，核與判定肇事責任之
    歸屬，顯無絕對必然之因果關係。憑此，上訴人及視同上訴
    人徒以其先報警處理及乙車先駛離肇事現場，逕謂視同上訴
    人並無肇事責任，及被保險人應負肇事責任，即屬無據，亦
    難採信。
八、又查：乙車因系爭車禍受損，被保險人因而支出修理工資68
    ,450 元及零件費用91,750元，合計160,200元，並經被上訴
    人如數賠付被保險人，亦據被上訴人於原審提出零件認購單
    影本、報價單影本、統一發票影本、車損照片影本及汽車險
    賠款收據暨同意書影本等件（原審卷第7頁至第20頁參照）
    為證，核屬相符。經核乙車車損照片後，可知乙車車頭接近
    全毀，引擎蓋扭曲變形。再徵諸上開報價單、零件認購單等
    所載，乙車修理零件項目為水箱總成、冷排、大燈、動力皮
    帶、冷氣機皮帶、發電機皮帶、前葉子板、動力邦浦總成‧
    ‧‧等，均為乙車車頭或引擎蓋內零件受損所支出，自屬系
    爭車禍所生必要修理費用。是以，上訴人空言辯稱該等費用
    並非必要合理費用，或爭執上開修理費用憑據資料之正確性
    ，即屬無據，要難採認。原審據此審酌被上訴人所提乙車行
    車執照影本所載乙車為95年1月間出廠，距95年2月18日發生
    系爭車禍時，已使用約1個月，併依行政院公布修正之固定
    資產耐用年數表所示汽車耐用年數為5年，按定率遞減法計
    算折舊，每年折舊率千分之369，乙車修理零件費用原支出
    91,750元，核算出折舊後為88,929元，與修理工資68,450元
    合併計算，最後算出被保險人損害額合計為157,379元，即
    無不合。
九、復查：上訴人就系爭車禍對於被保險人提起損害賠償訴訟，
    經本院彰化簡易庭95年度彰小字第808號民事判決確定（二
    審案號：本院96年度小上字第15號民事裁定），惟該訴訟事
    件不僅未經送請相關機構鑑定系爭車禍肇事責任歸屬，復未
    經被上訴人參加訴訟（卷附該判決網路列印本參照）。由此
    ，足見兩造未於該事件審理時極盡攻擊防禦之能事。是以，
    該確定判決理由認定甲、乙車駕駛肇事責任各半之爭點，自
    無拘束本院認定系爭車禍肇事責任歸屬之效力。
十、按「因故意或過失，不法侵害他人之權利者，負損害賠償責
    任。」、「受僱人因執行職務，不法侵害他人之權利者，由
    僱用人與行為人連帶負損害賠償責任。但選任受僱人及監督
    其職務之執行，已盡相當之注意或縱加以相當之注意而仍不
    免發生損害者，僱用人不負賠償責任。」、「不法毀損他人
    之物者，被害人得請求賠償其物因毀損所減少之價額。」、
    「被保險人因保險人應負保險責任之損失發生，而對於第三
    人有損失賠償請求權者，保險人得於給付賠償金額後，代位
    行使被保險人對於第三人之請求權；但其所請求之數額，以
    不逾賠償金額為限。」，民法第184條第1項前段、第188條
    第1項、第196條、保險法第53條第1項分別定有明文。本件
    視同上訴人駕駛甲車於執行職務途中，既有過失不法侵害乙
    車受損之行為，且被上訴人已賠付被保險人乙車受損金額，
    上訴人亦無法舉證有何免責事由存在，則被上訴人本於前開
    規定，即保險人代位權及侵權行為損害賠償等法律關係，請
    求上訴人及視同上訴人連帶賠償，洵屬有據。
十一  綜上所述，被上訴人本於保險人代位權及侵權行為損害賠償
    等法律關係，請求上訴人及視同上訴人應連帶給付被上訴人
    78,690元，及自起訴狀繕本送達上訴人及視同上訴人之翌日
    即95年8月12日起至清償日止，按年息百分之5計算之利息，
    核屬正當。原審判令上訴人及視同上訴人應連帶賠償被上訴
    人，其理由容有未洽，但結論並無二致。是以，原審因而為
    被上訴人勝訴之判決，並依職權為假執行之宣告，即無不合
    。上訴意旨指摘原判決不利於上訴人及視同上訴人部分不當
    ，求予廢棄改判，為無理由，應予駁回。
十二、本件判決之基礎已臻明確，兩造其餘攻擊及防禦方法，經審
    酌後於判決結果不生影響，爰不贅詞論列，併此敘明。
十三、據上論結，本件上訴為無理由，依民事訴訟法第463條、第
    436條之1第3項、第385條第1項前段、第449條第1項、第85
    條第2項，判決如主文。
中    華    民    國    97    年     4    月    30    日
                民事第一庭      審判長法  官  羅培昌
                                      法  官  施坤樹
                                      法  官  陳正禧
上正本係照原本作成。
本判決不得上訴。
中    華    民    國    97    年    5    月    1      日
                                      書記官  蕭美鈴


司法院資訊處製作；財團法人民間司法改革基金會備份。
